【裁判字號】    97,再易,9
【裁判日期】    980123
【裁判案由】    給付票款
【裁判全文】
臺灣士林地方法院民事判決  97年度再易字第9號
再審原告    甲○○
再審被告    乙○○
訴訟代理人  陳殷朔律師
上列當事人間請求給付票款事件，再審原告不服本院民國96年8
月9 日93年度簡上字第17號確定判決，而提起再審之訴，本院於
民國98年1 月15日言詞辯論終結，判決如下：
    主      文
再審之訴駁回。
再審訴訟費用由再審原告負擔。
    事實及理由
一、再審被告在本院士林簡易庭92年度士簡字第820 號給付票款
    事件（以下稱前訴訟程序第一審）起訴主張：再審被告執有
    再審原告所簽發，發票日為民國91年10月30日，付款人臺北
    區中小企業銀行中山分行，金額為新臺幣（下同）360 萬元
    ，票號為ＰＴ0000000 號之支票一紙（下稱系爭支票），屆
    期提示，竟未兌現。為此，依票據關係請求再審原告給付票
    款等語，而聲明求為判決：再審原告應給付再審被告360 萬
    元，及自91年11月1 日起至清償日止，按年息6 ％計算之利
    息。再審原告則以：再審原告係於78年間受再審被告之邀，
    利用再審被告在元大證券之帳戶買賣股票，一開始乃從事當
    日沖銷買賣，於後則改以墊款方式買賣，即再審原告將欲買
    賣之股票告知再審被告，由再審被告通知營業員買賣，事後
    再結算盈虧金額。嗣再審被告於78年底持自行製作之結算表
    ，向再審原告稱：再審原告共虧損300 餘萬元，加計利息需
    償還360 萬元等語。再審原告信以為真，遂同意簽發360 萬
    元之支票交付再審被告，並受再審被告威脅而陸續換票，惟
    再審被告從未提出買賣股票之交割單，顯係空中交易之假買
    賣，該對賭行為悖於公共秩序及善良風俗，應屬無效，且再
    審被告以惡意詐欺取得系爭支票，不得享有票據上權利，自
    不得請求再審原告給付票款云云，資為抗辯，並聲明求為判
    決：駁回再審被告在原第一審之訴。
二、前訴訟程序第一審經本院士林簡易庭判決再審被告全部勝訴
    ，並依職權為假執行之宣告。再審原告不服提起上訴，求為
    判決(一)原判決及假執行之宣告均廢棄。(二)上開廢棄部分，再
    審被告在前訴訟程序第一審之訴駁回。再審被告則以答辯聲
    明求為判決：上訴駁回。案經本院於96年8 月9 日以93年度
    簡上字第17號訴訟（下稱前訴訟程序第二審）民事判決（下
    稱原確定判決）駁回再審原告之上訴。再審原告復就該判決
    提起第三審上訴，案經本院於97年2 月18日以93年簡上字第
    17號民事裁定駁回再審原告之上訴，再審原告不服該裁定提
    起抗告，復經最高法院以97年度台簡抗字第10號民事裁定予
    以駁回而確定，而此確定裁定，係於97年5 月2 日送達再審
    原告，有送達證書一紙，在卷可稽，再審原告旋於同年5 月
    30日向本院提起再審之訴，核未逾民事訴訟法第500 條第1
    項所定30日之不變期間，應認於法尚無不合。
三、再審原告提起再審之訴主張：依據再審被告於前訴訟程序第
    一審言詞辯論程序中之陳述，再審被告係主張再審原告使用
    其帳戶買賣股票，非如原確定判決所認定為「再審原告使用
    再審被告在元大京華證券股份有限公司（下稱元大證券公司
    ）營業員處私設之丙種墊款帳戶為股票丙種墊款買賣」。又
    依當時證券交易法第150 條規定禁止場外交易，只能在集中
    市場或櫃檯買賣中心為股票買賣，再審原告根本無從利用再
    審被告在營業員處私設之丙種墊款帳戶為股票買賣。況原確
    定判決中，無證據顯示原確定判決所認定之上開事實為真，
    故原確定判決有判決理由與主文矛盾，及認定事實不依證據
    之情事。又再審被告於前訴訟程序第二審時，主張其帳戶內
    有3,000 餘萬元可為墊支，然再審被告之國泰世華商業銀行
    股份有限公司（下稱國泰世華銀行）南京東路分公司帳號00
    0000000 號帳戶，於78年10月至同年12月31日止之存款為1
    萬4,234 元；同分公司內帳號0000000000號帳戶，於同期間
    內之存款為436 元；國泰世華銀行館前分公司帳號00000000
    00號帳戶，於同期間之存款僅5,118 元，再審被告之帳戶內
    金額僅2 萬餘元，自無可能以3,000 餘萬元之資力代再審原
    告墊款。又依證人盧明鈴證稱：「被上訴人（即再審被告）
    有講票先開票給他，會再拿買賣憑證給上訴人（即再審原告
    ）核對，如果不符，票會再還給上訴人。」等語，足證再審
    原告確實有要求再審被告提供交割單或相關憑證證明，簽發
    支票僅是應再審被告要求而預先開立作為擔保之用，是原確
    定判決認定事實，諸多理由相矛盾，且舉證責任之分配有誤
    ，為適用法律顯有錯誤，有民事訴訟法第496 條第1 款、第
    2 款之再審事由。縱再審原告使用再審被告之帳戶買賣股票
    ，而再審被告果有代墊款項，則再審被告應就其代墊款項之
    時間與金額負舉證責任，惟再審被告並未提出證明以實其說
    ，而再審被告所提出之結算單，業經再審原告否認其真正。
    又再審原告交付予再審原告50萬元支票，係存入第三人廖進
    忠之帳戶，非再審被告之帳戶或再審被告主張使用之張馨尹
    帳戶，由此可知再審被告所述保證金乙事並非事實，而再審
    原告於系爭訴訟程序中，曾聲請傳喚廖進忠以證明再審原告
    所述不實，且該證據如經斟酌，勢將影響判決結果，惟原確
    定判決竟漏未斟酌，有民事訴訟法第497 條之再審事由。另
    再審原告於系爭訴訟程序中，亦曾聲請傳喚證人張馨尹，以
    證明再審原告係透過再審被告買賣股票，而非直接委託營業
    員張馨尹為之，再審原告亦未於每日收盤後與再審被告及張
    馨尹結算當日買賣股票賺賠之情形，及再審被告並未依照再
    審原告指示買賣股票等情，惟因元大證券公司回函表示無法
    得知營業員為何人而無法傳喚，故原確定判決有民事訴訟法
    第496 條第1 項第13款之再審事由。為此，提起再審之訴云
    云，並聲明求為判決：(一)原確定判決廢棄。(二)再審被告在原
    第一審之訴駁回。
四、再審被告則以：再審原告於前訴訟程序曾聲請傳喚證人張馨
    尹，惟經法院審理斟酌，認無再傳訊之必要，至證人葉美珍
    於系爭訴訟程序中並非不能傳詢，然再審原告並未聲請詢問
    調查，原確定判決自不該當民事訴訟法第496 條第1 項第13
    款之再審事由。又再審原告就原確定判決曾提起第三審上訴
    ，並經最高法院裁定駁回而確定，且原確定判決亦非屬一造
    辯論判決之情形，自不符民事訴訟法第497 條之規定。又再
    審原告所指摘者，或為理由間矛盾，或為認定事實、取捨證
    據之當否，與民事訴訟法第496 條第1 項第1 款、第2 款規
    定不符，是原確定判決無再審原告所指之再審事由存在等語
    置辯，並聲明求為判決：駁回再審之訴。
五、查再審原告於78年間曾獲再審被告同意，使用再審被告所提
    供之帳戶買賣股票，且為買賣股票，再審原告斯時即曾簽發
    支票交付再審被告。嗣再審被告於78年12月10日提出結算表
    ，主張再審原告以其帳戶買賣股票結算結果為虧損，經加計
    利息後，再審原告應給付之墊款金額為369 萬3,173 元，再
    審原告為此即簽發同額支票交付再審被告。嗣該支票經換票
    ，而由再審原告另簽發發票日為80年12月31日、面額為360
    萬元之支票交付再審被告，復因該支票遭退票，再審原告又
    先後簽立發票日各為82年12月31日、85年12月31日、89年8
    月31日之同額支票交付再審被告，然該等支票仍均遭退票，
    始由再審原告再簽發系爭支票交付再審被告，期間再審原告
    曾支付部分利息予再審被告。而系爭支票經屆期提示付款，
    亦不獲兌現等情，為兩造所不爭執（前訴訟程序第二審卷二
    第33頁、第34頁、第177 頁），且有結算表、系爭支票及退
    票理由單影本、再審原告自行製作之換票明細表可稽（前訴
    訟程序第一審卷第17頁以下、第6 頁以下，及前訴訟程序第
    二審卷一第236 頁），並經本院依職權調取前訴訟程序第一
    審、第二審給付票款事件卷宗查核無誤，應認與事實相符，
    堪信為真實。
六、茲再審原告主張原確定判決有民事訴訟法第496 條第1 項第
    1 款、第2 款、第13款及第497 條所定之再審事由，而提起
    本件再審之訴，再審被告則以前開情詞置辯。本院判斷如下
    ：
  (一)按適用法規顯有錯誤、判決理由與主文顯有矛盾、當事人發
    現未經斟酌之證物或得使用該證物者。但以如經斟酌可受較
    有利益之裁判者為限，得以再審之訴對於確定終局判決聲明
    不服，但當事人已依上訴主張其事由或知其事由而不為主張
    者，不在此限，民事訴訟法第496 條第1 項第1 款、第2 款
    、第13款分別定有明文。又依第466 條不得上訴於第三審法
    院之事件，除前條規定外，其經第二審確定之判決，如就足
    影響於判決之重要證物，漏未斟酌，或當事人有正當理由不
    到場，法院為一造辯論判決者，亦得提起再審之訴，同法第
    497 條固亦有明文。惟所謂適用法規顯有錯誤者，不包括漏
    未斟酌證據及認定事實錯誤之情形在內（最高法院63年台上
    字第880 號判例意旨參照）。所謂判決理由與主文顯有矛盾
    ，係指判決依據當事人主張之事實，認定其請求或對造抗辯
    為有理由或無理由，而於主文為相反之諭示，且其矛盾為顯
    然者而言。茲確定判決於理由項下，認定再審原告對於再審
    被告部分之上訴，為無理由，而於主文諭示駁回再審原告此
    部分之上訴。依上說明，並無判決理由與主文顯有矛盾之情
    形（最高法院80年台再字第130 號判例意旨參照）。而民事
    訴訟法第496 條第1 項第13款所謂當事人發見未經斟酌之證
    物或得使用該證物，係指在前訴訟程序不知有該證物，現始
    知之，或雖知有此而不能使用，現始得使用者而言（最高法
    院32年上字第1247號判例參照）。是當事人於前訴訟程序中
    已提出而未經斟酌之證物，並不包括在內，此與同法第497
    條所定，就足影響於判決之重要證物，漏未斟酌者，僅限於
    不得上訴於第三審法院之事件，始得提起再審之訴對照觀之
    ，亦甚為明顯。又民事訴訟法第496 條第1 項第13款所謂證
    物，不包含證人在內，故發見新證人不足為再審理由（最高
    法院29年上字第696 號判例意旨參照）。
  (二)再審原告雖執上情指摘原確定判決而提起再審之訴，惟本院
    認為基於如下理由，應認為原確定判決無再審原告所指之再
    審事由存在：
  1.原確定判決書內，已詳載經審酌兩造於前訴訟程序第一審、
    原第二審中所為陳述及證人吳清、盧明鈴證述，與再審原
    告於對再審被告為刑事告訴時所陳與提出之股票明細表等證
    據資料，判認兩造間有墊款買賣股票之事實，再審被告請求
    給付票款為有理由，再審原告之上訴為無理由，而在主文項
    下諭知駁回其上訴之判決，核無判決理由矛盾、理由與主文
    矛盾之情事，要難謂原確定判決有民事訴訟法第496 條第1
    項第2 款之再審事由存在。
  2.原確定判決以再審被告原交付再審原告之結算表上賣價有誤
    寫而經再審被告更正，並據以覆核各日證券行情單及再審原
    告於刑事案件偵查程序中，自己製作提出之買進及賣出股票
    明細表，認與更正後結算表列相符，且再審原告曾稱：自結
    虧損金額達394 萬7,542 元等語，而丙種墊款買賣股票之資
    金係存入金主或其指定帳戶，不能以再審被告帳戶內存款餘
    額若干，遽認再審被告為實際提供保證金為墊款買賣等情，
    憑本全部卷證資料而為判斷，非以再審原告未盡舉證責任而
    為不利於再審原告之判決，殊無違反證據法則之適用法規錯
    誤可言，亦無判決不依證據之違誤，再審原告就原確定判決
    已明確論證判斷之事實復加爭執，所執理由又與其前提起第
    三審上訴時所陳者相同，已難謂可取，此亦為最高法院97年
    度台抗第10號民事裁定所審認無誤，實難認原確定判決有再
    審原告所指之民事訴訟法第496 條第1 項第1 款規定再審事
    由。
  3.前訴訟程序第一、二審判決均確經兩造到庭言詞辯論，而再
    審原告於原第二審訴訟程序中，雖曾具狀聲請詢問證人廖進
    忠（前訴訟程序第二審卷一第337 頁）及調取廖進忠設在世
    華商業銀行南京東路分行帳號00000000000 號帳戶自78年10
    月1 日起至79年4 月30日止之往來明細資料（前訴訟程序第
    二審卷一第339 頁以下），惟再審原告聲請詢問廖進忠為證
    ，性質上為人證之證據方法，復已經再審原告於前訴訟程序
    第二審程序聲請調查者。其另聲請調取廖進忠帳戶往來資料
    部分，則係再審原告於當時已知，並曾於同訴訟程序中聲請
    調查之證據，而經前訴訟程序第二審法院認為無調查必要者
    ，二者均不得認係判決確定後發現未經斟酌之證物或得使用
    該證物，故前訴訟程序第二審法院認無調查之必要而未予調
    查，並無重要證據漏未斟酌之情形，更無民事訴訟法第496
    條第1 項第13款規定之適用。
  4.本件訴訟標的金額為360 萬元，已逾150 萬元，係得上訴第
    三審之事件，並已經再審原告對原確定判決提起第三審上訴
    遭駁回而確定，前訴訟程序第二審法院縱有經再審原告聲請
    調查上開證據而未予調查之情形，仍核與依民事訴訟法第49
    7 條所定，限於不得上訴第三審事件或係以一造辯論而為判
    決方有適用之規定不符，洵無該條規定適用之餘地，再審原
    告執此提起再審之訴，主張原確定判決有該條規定之再審事
    由，亦非有據。
  5.再審原告於前訴訟程序第二審雖曾聲請函詢負責辦理乙○○
    股票交易之元大證券公司營業員為何人，然經原第二審法院
    依聲請函詢，據元大京華證券股份有限公司覆以無法確定營
    業員為何人等語，此為再審原告所自陳，且有該公司函一紙
    （前訴訟程序第二審卷一第204 頁），附卷可參。是前訴訟
    程序第二審法院因證人姓名、住所不明，且再審原告就此未
    能進一步提出，即屬無從調查，於法並無違誤。至再審理由
    所指證人即證券公司與再審被告聯絡之營業員張馨尹，縱經
    舉證，亦屬人證之證據方法，同無民事訴訟法第496 條第1
    項第13款規定之適用，另其於此再審程序聲請詢問之證人葉
    美珍，依據再審原告主張之待證事實，為兩造共同赴日本旅
    遊時，與再審被告同房之旅客，曾經聽聞再審被告每晚向其
    配偶電話詢問股票交易情形等情，是顯係再審原告於確定判
    決前已經知悉存在之證據，且為人證而非證物，自不能因其
    於此提出聲請，推認原確定判決有同款規定之再審事由。又
    再審原告於提起再審時所提出錄音，即或屬實，亦屬原確定
    判決後始存在之證據，非原來已存在而為再審原告不知者，
    仍無從適用上揭條款而許其提起再審之訴。
  6.此外，再審原告所主張再審理由對原確定判決之指摘，均屬
    其在前訴訟程序第二審已經提出之主張或抗辯，而經再審原
    告於提起第三審上訴理由中併行主張，並經前訴訟程序第二
    審法院裁定駁回其上訴及最高法院裁定駁回抗告而確定，其
    於此復行對於原確定判決已經論明之認定事實、取捨證據當
    否予以爭執，並指為有前述再審事由存在而提起再審之訴，
    均與第496 條第1 項第1 款、第2 款、第13款及第497 條規
    定不符，應認為無可取。
七、從而，再審原告主張原確定判決有民事訴訟法第496 條第1
    項第1 款、第2 款、第13款及第497 條所定之再審事由，提
    起再審之訴，求予廢棄原確定判決並駁回再審被告在前訴訟
    程序第一審之訴，為無理由，應予駁回。至兩造其餘攻擊防
    禦方法，經本院悉予審酌後，認均無礙於本件之判斷，於茲
    不贅。
八、據上論結，依民事訴訟法第505 條、第436 條之1 第3 項、
    第449 條第1 項、第95條、第78條判決如主文。
中    華    民    國    98    年     1    月    23    日
                  民事第一庭  審判長法  官  黃小瑩
                                    法  官  周群翔
                                    法  官  蕭錫証
以上正本證明與原本無異。
本件當事人須以本判決適用法律顯有錯誤為上訴理由時，始得於
本判決送達後20日內向本院提出上訴狀，（均按他造當事人之人
數附繕本），並經本院許可後方得上訴最高法院。
中    華    民    國    98    年    2     月    4     日
                                    書記官  林立原


司法院資訊處製作；財團法人民間司法改革基金會備份。
